最高法院民事判決　　　　　　九十四年度台上字第一五六三號
　　上　訴　人　乙○○
　　　　　　　　　　　　2樓
　　　　　　　　丙○○
　　　　　　　　己○○
　　　　　　　　庚○○
　　　　　　　　壬○○
　　　　　　　　辛○○
　　　　　　　　癸○○
　　　　　　　　戊○○
　　　　　　　　丁○○
　　上 列一 人
　　法定代理人　陳靜雅
　　共　　　同
　　訴訟代理人　任　兵律師
　　被 上訴 人　甲○○
　　　　　　　　　　　　8樓
　　訴訟代理人　胡致中律師
上列當事人間請求塗銷分割繼承登記事件，上訴人對於中華民國
九十三年七月二十日台灣高等法院第二審更審判決（九十年度重
上更(一)字第一○號），提起上訴，本院判決如下：
    主  文
原判決廢棄，發回台灣高等法院。
    理  由
本件被上訴人主張：坐落台北縣三重市○○段○○段十一之二、
十一之三號土地（下稱系爭土地），為已故黃麒麟之遺產，伊與
第一審共同被告黃清墩（民國九十一年一月二十七日死亡，由其
繼承人乙○○、丙○○、壬○○、己○○、庚○○、辛○○等六
人聲明承受訴訟），上訴人癸○○、戊○○、丁○○（下稱黃清
墩等四人），訴外人黃秀釵、許黃秀娥七人為繼承人。兩造就遺
產並無分割協議，詎黃清墩等四人竟於八十四年四月間，持偽造
之遺產分割協議書，向台北縣三重地政事務所辦妥由黃清墩等四
人各取得應有部分四分之一之分割繼承登記，侵害伊之權利等情
，求為命上訴人就系爭土地之分割繼承登記予以塗銷之判決。嗣
於原法院審理中，因系爭土地移轉登記為第三人楊國寶所有，給
付已屬不能，乃變更聲明，請求上訴人連帶給付伊新台幣（下同
）六百三十六萬零五百七十八元，並加付法定遲延利息之判決。
上訴人則以：被上訴人有參與由黃麒麟之妻黃林阿屘主持之遺產
分配協議，並獲分配台北縣三重市○○街一二六巷十四號三樓房
屋一戶，被上訴人亦準備印鑑證明辦理繼承登記，黃清墩等四人
並無偽造文書之情事等語，資為抗辯。
原審以：系爭土地為黃麒麟所有，八十二年八月八日黃麒麟過世
後，黃清墩等四人於八十四年四月十三日持遺產分割協議書，向
地政事務所辦理分割繼承登記，由黃清墩等四人各取得應有部分
四分之一等事實，有兩造不爭執之土地登記簿謄本及戶籍謄本可
稽，堪信為真實。被上訴人主張其因戊○○言明將依法辦理繼承
登記，而法律係採公平原則，遂將印鑑及印鑑證明交予戊○○，
詎戊○○竟偽造非平均繼承之遺產分割協議書，持往辦理繼承登
記云云。按我國人民將自己印章交付他人，委託他人辦理特定事
項者，比比皆是，倘持有印章之該他人，除受託辦理之特定事項
外，其他以本人名義所為之任何法律行為，均須由本人負表見代
理之授權人責任，未免過苛。僅持有印鑑，無法逕認被上訴人需
負表見代理之授權人責任，尚須依客觀事證，判斷被上訴人是否
確有授予戊○○辦理分割遺產協議之權限。查系爭遺產分割協議
書，係於八十二年十二月二十日所簽立，而同年月二十四日，由
繼承人黃清墩、癸○○、戊○○、黃秀釵、許黃秀娥及丁○○等
人申報遺產稅所附之遺產清冊，關於系爭土地，仍列被上訴人為
遺產繼承人。又證人黃秀釵、許黃秀娥均證稱未參與分割協議。
上訴人既未能舉證證明被上訴人有特別授權戊○○簽訂遺產分割
協議，黃秀釵、許黃秀娥亦未參與遺產分割協議，則上訴人主張
系爭遺產分割協議業經被上訴人同意，應無可取。系爭土地經原
法院函請台灣黌達鑑定中心有限公司鑑定結果，扣除公告現值增
值稅後之淨值為四千四百五十二萬四千零四十八元。黃麒麟於八
十二年八月八日去世，其配偶黃林阿屘於八十六年八月二十二日
死亡，系爭土地應由其子女黃清墩（於九十一年一月二十七日死
亡，由其子女乙○○、丙○○、己○○、壬○○、庚○○、辛○
○承受訴訟）、癸○○、戊○○、黃清河（八十年九月八日死亡
，由其子丁○○代位繼承）、黃秀釵、許黃秀娥、被上訴人七人
共同繼承，每人應繼分七分之一。從而，被上訴人請求上訴人連
帶給付六百三十六萬零五百七十八元本息，洵屬正當等詞，為其
判斷之基礎。
按判決書理由項下，應記載關於攻擊或防禦方法之意見，民事訴
訟法第二百二十六條第三項定有明文，法院為被告敗訴之判決，
而其關於防禦方法之意見，有未記載於判決理由項下者，即為同
法第四百六十九條第六款所謂判決不備理由。上訴人於原審抗辯
黃清墩等四人與被上訴人在八十九年七月十九日簽立協議書，雙
方同意系爭土地合建房屋均分為七分之一，雙方各自撤回訴訟，
……已無再為興訟之權利云云（原審更一卷(一)第三十五頁至第三
十六頁）；嗣又謂因被上訴人違約，原協議已解除云云（原審更
一卷(三)第一百七十二頁、第一百七十四頁）；上訴意旨，又謂雙
方已在訴訟外和解。而被上訴人對協議書之真正不爭執，先主張
該協議無效（原審更一卷(一)第五十九頁、第一百十七頁），嗣謂
上訴人先行解約，伊亦無遵守義務云云（原審更一卷(四)第六十六
頁、第一百十八頁）。則上開協議究竟有無效力？已否解除？雙
方意思反覆，原審未於判決理由項下說明其認定意見，自有理由
不備之違法。次查上訴人抗辯被上訴人所主張系爭土地售價之計
算不當，有誇大損害之嫌，且除增值稅外，尚有遺產稅，不能只
享權利不負義務，並認鑑定報告不實云云（原審更一卷(四)第五頁
、第五十八頁）；參以第三人許浩權將系爭土地買賣價金提存法
院，除增值稅外，尚扣除積欠之地價稅一百四十一萬六千四百三
十五元（原審更一卷(二)第一百七十二頁），原審逕以系爭土地扣
除公告現值增值稅後淨值之七分之一，為被上訴人所受之損害，
即有再事斟酌之餘地。上訴論旨，指摘原判決不當，求予廢棄，
非無理由。
據上論結，本件上訴為有理由。依民事訴訟法第四百七十七條第
一項、第四百七十八條第二項，判決如主文。
中　　華　　民　　國　九十四　年　　八　　月　二十五　日
                      最高法院民事第二庭
                          審判長法官  蕭　亨　國
                                法官  楊　鼎　章
                                法官  陳　淑　敏
                                法官  謝　正　勝
                                法官  袁　靜　文
      本件正本證明與原本無異
                                      書  記  官
中　　華　　民　　國　九十四　年　　九　　月　　七　　日
                                                      j
